【裁判字號】    89,判,500
【裁判日期】    890224
【裁判案由】    發明專利申請
【裁判全文】
行  政  法  院  判  決                            八十九年度判字第五○○號
    原      告  美商．陽光微電腦系統有限公司
    代  表  人  甲○○○○○
                                送達代收人  林志剛  律師
                                台北市○○○路○段一二五號七樓
    訴訟代理人  林志剛  律師
                陳和貴  律師
                乙○○  ○○
    被      告  經濟部智慧財產局
右當事人間因發明專利申請事件，原告不服行政院中華民國八十七年十二月二十一日
台八七訴字第六二八二六號再訴願決定，提起行政訴訟。本院判決如左︰
    主  文
原告之訴駁回。
    事  實
緣原告於民國（下同）八十六年五月三十一日以「具決定儲存之仲裁器」，向被告申
請第00000000號發明專利案，因原告所送之宣誓書、申請權證明書係以傳真
本提出，被告於八十六年五月三十一日以（八六）標專（甲）一五○三五字第一一八
八七四號請原告於文到次日起六十日內補正所缺之文件，原告於八十六年六月十一日
補正由發明人簽名之宣誓書及申請權證明書正本，因其檢送之宣誓書及申請權證明書
與原檢送之傳真本並非同一，被告以八十六年六月二十一日（八六）標專（甲）一五
○三五字第二三七三四號函通知原告本案之宣誓書及申請權證明書正本與傳真本不一
致，本案申請日以八十六年六月十一日為準，原告嗣於八十六年六月二十七日去函申
復原送之正本為第一發明人所簽署之正本文件，並於八十六年七月十日再補正於第一
發明人簽署後之傳真本上簽署之第二發明人簽署之宣誓書及申請權證明書正本文件至
被告，被告再於八十六年十月二日以八六標專一五○三五字第三九八九四號致函原告
，本案之申請日為八十六年六月十一日無誤，原告不服，循序提起訴願、再訴願，遞
遭決定駁回，遂提起行政訴訟。茲摘敘兩造訴辯意旨於次：
原告起訴意旨略謂︰按專利法第二十二條第一、二項及第二十三條分別規定「申請發
明專利，由專利申請權人備具申請書、說明書、必要圖式及宣誓書，向專利專責機關
申請之。」「申請權人為雇用人、受讓人或繼承人時，應明發明人姓名，並附具僱
傭、受讓或繼承證明文件。」及「申請發明專利以規費繳納及前條所規定之文件齊備
之日為申請日。其說明書、圖式、宣誓書以外文提出者，應於專利專責機關指定期間
內補正中文本；在處分前補正者，以補正之日為文件齊備日」。而原處分機關智慧財
產局（原經濟部中央標準局）於八十四年四月十九日（八四）台專（乙）一四○○六
字第一一五五六六號所公告修正之「專利申請文件補正事項管理作業要點」第六點復
明定「專利申請案應備齊第二點第一款至第五款規定之文件及規費，始行取得申請日
；其說明書、圖式（或新式樣圖說）、宣誓書以外文本提出者，應於指定期間內補正
中譯本；逾期而在處分前補正者，以補正之日為文件齊備日（其宣誓書及申請權證明
書得以傳真本先行提出，並於指示期間補正與傳真本為同一文件之正本）。外國人得
以原文說明書先行提出」，觀諸上開規定可知專利申請案所應備具文件中之宣誓書及
申請權證明書得以傳真本先行提出，苟於指定期間內補正與傳真本為同一文件之正本
即得溯及傳真本送至原處分機關之日為申請日，只有在逾越被告機關之指定期間而被
告機關尚未作成具體之行政處分前之補正，方以補正之日為文件齊備日，查原告乃於
八十六年五月三十一日準備相關申請文件（含宣誓書及申請權證明書之傳真本（下稱
甲本））向被告機關智慧財產局（原中央標準局）申請專利，承被告機關於同日以（
八六）標專（甲）一五○三五字第一一八八七四號函准予原告於文到次日起六十日內
（即補正期限至八十六年七月三十一日止）補正所缺之文件，原告嗣於八十六年六月
十一日以（八六）林專字第六○一二一○二號函檢送與上述宣誓書及申請權證明書傳
真本上之第(1)發明人簽明相符之正本（下稱乙本），並於該函之說明第二欄中陳明「
本案其餘文件將於貴局指定之期限內補呈」，詎料被告機關於八十六年六月二十一日
即以（八六）標專一五○三五字第二三七三四號函將本案之申請日由八十六年五月三
十一日處分延後為八十六年六月十一日，按原處分機關公告之「專利申請文件補呈事
項管理作業要點」第六點所以規定專利申請案應備齊第二點第一款至第五款規定之文
件與規費始行取得申請日，主要乃係因我國專利法係採先申請主義－如二人以上有同
一之發明，各別申請時，應就最先申請者准予發明專利（專利法第二十七條），亦即
以申請人是否為發明、創作之最先申請權者定權利之歸屬，故而被告機關之「專利申
請文件補正事項管理作業要點」，其規定目的即係為以確定發明或創作之申請人是否
為適格之專利申請權人，以及原發明人是否確於申請日之前簽署，故而倘發明人有二
人以上時，如能證明宣誓書及申請權證明書確為真正發明人於申請日以前所簽署依前
述取得申請日應備具文件之規定意旨，應即認得取得申請日才是，亦即申請當日所檢
送之宣誓書及申請權證明書之傳真本，與嗣後補送之宣誓書及申請權證明書正本，其
中之發明人簽名相同即可，應不以各發明人簽於同一書表為限，換言之，苟筆跡與原
送呈申請人傳真本相符，縱分別簽在二張不同書表上亦為當其所認許才是，今乙本上
之第(1)發明人簽名筆跡，既與甲本上之第(1)發明人簽名之正本，則縱使於該乙本上再
加簽有第(1)發明人之簽名，應不影響乙本第(1)發明人部分乃甲本上之第(1)發明人簽名
之正本的本質，蓋其本屬第(1)發明人之真正簽名，而就第(2)發明人之簽名之正本的本
質，蓋其本屬第(1)發明人之真正簽名，而就第(2)發明人之簽名正本部分，如前所述原
告已於同時陳明「其餘文件將於指定期限內補送」，並於八十六年七月十日（原處分
機關指定之補正期限內）補送第(2)發明人之簽名正本，然被告機關卻早於八十六年六
月二十一日即以「本案之宣誓書及申請權證明書正本與傳真本不一致」為由，而認定
本案之專利申請日以八十六年六月十一日為準，既無視於其先前所准予補正之指定期
限乃八十六年七月三十一日，並且在未予原告申復陳明之情形下，即驟為此不利原告
之行政處分，實完全忽略人民於行政程序中之主體性，使人民淪為行政官署之主宰客
體，在人民不可預測之情形下對人民造成突襲，而有違法治國家尊重人性尊嚴又國民
法主體性之原則，按行政程序乃行政行為之司法化，基於法治國家依法行政之原則，
行政機關之行政行為亦須為合法之控制，殊不得有違突襲性決定防止之要求，被告機
關前開之突襲性決定實顯然有違法治國之基本要求。再者，縱然被告機關認為原告八
十六年六月十一日補送之與傳真本並不一致，然其時既距被告機關指定之補正期限仍
有近二個月，尚非全然不得予以補正，依大法官會議字第三○六號解釋之意旨，被告
機關實應主動教示人民，使知所遵循，方為善政，而符現代法治國家之國民法體性之
要求，原處分機關不圖此而為對人民不利之行政處分，實有違法治國家行政法上之要
求，而得認為乃屬違法不當之行政處分。二、綜上所陳，原告所補送之乙本上既有與
原傳真本即甲本相符之第(1)發明人之真正簽名，嗣後又補送與傳真本中第(2)發明人簽
名相符之正本丙本，且乙本、丙本之提出均在原處分機關指定期限內，依專利法第二
十三條暨原處分機關之「專利申請文件補正事項作業要點」等相關規定之意旨，自當
以原告送呈傳真本之當日（即八十六年五月三十一日）為本案之申請日，並且縱認原
告所補送之乙本尚非與甲本完全相符，惟其時距補正期限尚久，且並非不得於期限內
補正，依法治國家重視人民權益之精神並參酌大法官會議釋為第三○六號解釋之意旨
，原處分機關再加以教示而予以人民補正之機會才是，今被告機關不圖此而為卻驟對
人民為不利之行政處分，致對人民造成突襲，此種令人民不可預測之行政處分自屬違
法之行政處分無疑，請撤銷原處分及一再訴願決定等語。
被告答辯意旨略謂︰一、按「申請發明專利，由專利申請權人備具申請書、說明書、
必要圖式及宣誓書，向專利專責機關申請之。」「申請權人為雇用人、受讓人或繼承
人時，應明發明人姓名，並附具僱傭、受讓或繼承證明文件。」「申請發明專利以
規費繳納及前條所規定之文件齊備之日為申請日。其說明書、圖式、宣誓書以外文本
提出者，應於專利專責機關指定期間內補正中文本；在處分前補正者，以補正之日為
文件齊備日。」分別為專利法第二十二條第一、二項及第二十三條所明定。本件原告
於八十六年五月三十一日提出專利申請時所檢附之宣誓書及申請權證明書為傳真本，
並非正本，其申請專利所需文件並不齊備，被告遂依八十四年四月十九日（八四）台
專（乙）一四○○六字第一一五五六六號函公告修正之「專利申請文件補正事項管理
作業要點」第六點規定「專利申請案應備齊第二點第一款至第五款規定之文件及規費
，始行取得申請日；其說明書、圖式（或新式樣圖說）、宣誓書以外文本提出者，應
於指定期間內補正中譯本；逾期而在處分前補正者，以補正之日為文件齊備日（其宣
誓書及申請權證明書得以傳真本先行提出，並於指定期間補正與傳真本為同一文件之
正本）。外國人得以原文說明書先行提出。」於八十六年五月三十一日以（八六）標
專（甲）一五○三五字第一一八八七四號函請原告應於文到次日起六十日內補正所缺
之文件，嗣於八十六年六月十一日原告補正由第二發明人於第一發明人原簽署文件上
另行簽署且與原送傳真本非屬同一文件之宣誓書及申請權證明書正本到局，則本案已
無補正與原送傳真本為同一文件正本之可能，經被告以八十六年六月二十一日（八六
）標專（甲）一五○三五字第二三七三四號函通知原告本案申請日應以宣誓書及申請
權證明書正本到局之日為準，嗣原告於八十六年六月二十七日來函申復八十六年六月
十一日所送為第一發明人簽署之宣誓書及申請權證明書正確正本，而第二發明人簽署
之正確正本將另行補正，原告雖於八十六年七月十日補正第二發明人於第一發明人簽
署後之傳真本上原簽署之宣誓書及申請權證明書正本到局，並請求被告於文件齊備後
另函更正本案申請日，惟本案八十六年六月十一日所送第一發明人原簽署之文件正本
既經第二發明人重複於上簽署，縱原告嗣後另於指定期間內補正第二發明人原簽署之
文件正本，仍無法改變八十六年六月十一日所送正本與本案申請時所送傳真本非屬同
一文件之事實，而溯及以宣誓書及申請權證明書傳真本送局之日為本案申請日，揆諸
前揭法條規定及說明，本案申請日自應以八十六年六月十一日為準。二、至原告辯稱
，依「專利申請文件補正事項管理作業要點」則如能證明申請當日所檢送之宣誓書及
申請權證明書之傳真本與嗣後補送之宣誓書及申請權證明書正本，其中之發明人簽名
相同即可，應不以各發明人簽於同一書表為限，換言之，苟筆跡與原送呈傳真本相符
，縱分別簽在二張不同書表上亦當認許，而本案所送乙本上之第(1)發明人既與甲本（
傳真本）上之第(1)發明人簽名之正本相符，則縱使於該乙本上再加簽有第(2)發明人之
簽名，應不影響乙本第(1)發明人部分簽名之本質，復辯稱縱認原告所補送之乙本尚非
與甲本相符，惟其時距補正期限尚久，且並非不得於期限內補正，依法治國家重視人
民權益之精神並參酌大法官會議釋字第三○六號解釋之意旨原處分機關應再加以教示
而予人民補正之機會，被告機關不圖此卻驟對人民為不利之行政處分，致對人民造成
突襲之決定云云。惟查前揭「專利申請文件補正事項管理作業要點」第六點係考量申
請人遠居國外，為便利外國申請人取得申請日而設，然倘本局受理「外國申請案得以
傳真本先行提出，且嗣後未補正同一文件正本到局，仍可取得申請日」，則對本國申
請案須備具宣誓書及申請權證明書「正本」方取得申請日之規定，顯對本國申請案較
有所不公，故前揭要點規定應以申請人於指定期間內補正與傳真本同一文件為前提要
件，惟其所定正本與傳真本須「同一」，自指實質上「及」形式上均同一而言，並無
解為實質上「或」形式上同一即屬同一之可能；亦無從逕以其中一人簽名筆跡相同，
其他人非同一仍得認定文件即屬同一之可能，從而本案八十六年六月十一日所送文件
正本（乙本）之上既經第二發明人另行簽署，已使該份文件與原送傳真本（甲本）非
屬同一文件，則被告經審酌本案情形，縱原告於指定期間內另行補正由第二發明人在
第一發明人簽署之傳真本上原簽署之正確正本（丙本），亦無法改變乙本已與傳真本
非屬同一文件之效果，要難謂被告於八十六年六月二十一日處分延後本案申請日，時
距補正期限（八十六年七月三十日）尚久，即與大法官會議釋字第三○六號解釋之「
．．．程式問題．．．其情形既非不可補正，自應依法先定期間命為補正．．．」相
當，原告於此顯有誤解，衡諸本案情形，已屬無法補正之事實不能，故被告處分本案
申請日以八十六年六月十一日宣誓書及申請權證明書正本齊備送局之日為準並無違誤
，原告所辯均不足採。三、綜上所述，被告原處分並無違誤，本案原告之訴顯無理由
，請駁回其訴等語。
    理  由
按「申請發明專利，由專利申請權人備具申請書、說明書、必要圖式及宣誓書，向專
利專責機關申請之。」「申請權人為雇用人、受讓人或繼承人時，應明發明人姓名
，並附具僱傭、受讓或繼承證明文件。」「申請發明專利以規費繳納及前條所規定之
文件齊備之日為申請日。」為專利法第二十二條第一項、第二項及第二十三條前段所
規定。查本件原告於八十六年五月三十一日以「具決定儲存之仲裁器」，向被告申請
發明專利，經被告編為第00000000號發明專利案，惟所送之宣誓書及申請權
證明書係以傳真本提出，嗣被告以原告於八十六年六月十一日所補送之宣誓書及申請
權證明書正本與申請時所送之傳真本並非同一，本案之申請日應以宣誓書、申請權證
明書正本到局之日八十六年六月十一日為準，原告於八十六年六月二十七日函被告申
復原送之正本為第一發明人所簽署之正本文件（惟其上仍有第二發明人之另行簽署）
，並於八十六年七月十日再補正第二發明人簽署之宣誓書及申請權證明書，經被告再
函原告本案申請日仍為八十六年六月十一日無誤。原告不服，循序提起行政訴訟，而
為如前揭事實欄所載情詞之主張。惟查：一、原告於八十六年五月三十一日提出本案
發明專利申請時所檢附之宣誓書及申請權證明書均為傳真本，並非正本，其申請專利
所需之文件並不齊備，被告遂依專利法第二十三條規定及八十四年四月十九日（八四
）台專（乙）一四○○六字第一一五五六六號函公告修正之「專利申請文件補正事項
管理作業要點」第六點，以「專利申請案應備齊第二點第一款至第五款規定之文件及
規費，始行取得申請日；其說明書、圖式（或新式樣圖說）、宣誓書以外文提出者，
應於指定期間內補正中譯本；逾期而在處分前補正者，以補正之日為文件備齊日（其
宣誓書及申請權證明書得以傳真本先行提出，並於指定期間內補正與傳真本為同一文
件之正本）。外國人得以原文說明書先行提出」，於八十六年五月三十一日以（八六
）標專（甲）一五○三五字第一一八八七四號函通知原告於文到次日起六十日內補正
所缺之文件，嗣原告於八十六年六月十一日補正由第二發明人於第一發明人原簽署文
件上另行簽署而與原送傳真本非屬同一之宣誓書及申請權證明書正本，因其檢送之宣
誓書及申請權證明書與原送之傳真本非屬同一，則原告已無補正與原送傳真本為同一
正本之可能，被告乃於八十六年六月二十一日（八六）標專（甲）一五○三五字第二
三七三四號函通知原告本案申請日應以宣誓書及申請權證明書正本到被告之日（即八
十六年六月十一日）為準，縱原告於八十六年六月二十七日去函被告申復「其八十六
年六月十一日所送者為第一發明人簽署之宣誓書及申請權證明書之正確正本，而第二
發明人簽署之正確正本將另行補正」，並於八十六年七月十日補正第二發明人於第一
發明人簽署後之傳真本上原簽署之宣誓書及申請權證明書正本，惟既為發明人另行簽
署，自非前述作業要點所稱之同一文件，亦無法改變八十六年六月十一日所送之正本
與本案請時所送傳真本非屬同一文件之事實，揆諸前揭法條規定及說明，本案之申請
日自應以八十六年六月十一日補正宣誓書及申請權證明書正本送被告之日為準，不得
溯及原送傳真本之日，從而，被告所為以本案申請日以宣誓書及申請權證明書正本送
被告之日八十六年六月十一日為準，於法尚無不合。二、本案宣誓書及申請權證明書
正本與原送達被告之傳真本確有不一之情形，蓋前揭專利申請文件補正事項管理作業
要點所規定應以申請人於指定期間內補正與傳真本同一文件為其要件，而所定正本與
傳真本需同一，係指實質上及形式上均同一者而言，本件其中一人簽名之筆跡相同（
即第一發明人）而其他人非同一（即有第二發明人之簽署），因而本案原告八十六年
六月十一日所送正本（即原告所稱之乙本）之上既經第二發明人另行加以簽署，已使
該份文件與原送傳真本（即原告所稱之甲本）非屬同一之文件，已屬無法補正，因而
縱原告於所指定期間內另行補正由第二發明人在第一發明人簽署之傳真本上原簽署之
正確正本，亦無法改變乙本已與傳真本（甲本）非屬同一文件之情事，已如前述，原
告稱本件其情形既非不可補正，與大法官會議釋字第三○六號解釋相當，被告自應先
加以教示而給與補正之機會辯解，即非可採。三、另原告主張，依「專利申請文件補
正事項管理作業要點」如能證明申請當日所檢送之宣誓書及申請權證明書之傳真本與
嗣後補送之宣誓書及申請權證明書正本，其中之發明人簽名相同即可，應不以各發明
人簽於同一書表者為限，即茍筆跡與原送傳真本相符，縱分別簽在二張不同之書表上
亦當認許云云，然查上開作業要點第六點係考量申請人遠居國外，為便利外國申請人
取得申請日而設，如外國申請案得以傳真本先行提出，而嗣後未補送同一之正本，仍
可取得申請日，則對於須具備宣誓書及申請權證明書正本方取得申請日之本國申請案
，顯為不公，當非該作業要點所規定之目的，因此該作業要點第六點所規定期間內補
正與傳真本同一之文件，乃係在形式上及實質上均同方為同一之文件，是原告上開之
主張亦不足採。綜上所述，被告原處分以本案之申請日以原告八十六年六月十一日所
備送至被告之宣誓書及申請權證明書正本之日為準，於法並無違誤，一再訴願決定機
關遞予維持，均無不合，原告起訴意旨，難謂有理由，應予駁回。
據上論結，本件原告之訴為無理由，爰依行政訴訟法第二十六條後段，判決如主文。
中    華    民    國     八十九      年      二      月     二十四      日
                    行 政 法 院 第 二 庭
                                審 判 長 評  事      陳  石  獅
                                         評  事      彭  鳳  至
                                         評  事      黃  合  文
                                         評  事      林  茂  權
                                         評  事      王  立  杰
右  正  本  證  明  與  原  本  無  異
                                         法院書記官  蘇  金  全
中    華    民    國     八十九      年      二      月     二十九      日


司法院資訊處製作；財團法人民間司法改革基金會備份。
